ACORDAO-COMPLETO-2414607

ACÓRDÃO 4078/2020 ATA 47/2020 - PLENÁRIO

VISTOS, relatados e discutidos estes autos de Auditoria (Fiscobras 2020) realizada nas obras de requalificação da Orla do Rio Branco/Bacia do Caxangá, que corresponde à urbanização da área de intervenção dando origem ao Parque do Rio Branco,
ACORDAM os Ministros do Tribunal de Contas da União, reunidos em Sessão Extraordinária do Plenário, ante as razões expostas pelo Relator, em:
9.1. promover a oitiva da Prefeitura Municipal de Boa Vista, nos termos do art. 250, inciso V, do Regimento Interno do TCU e do art. 14 da Resolução TCU 315/2020, para que, no prazo de 30 (trinta) dias, manifeste-se acerca:
9.1.1. do sobrepreço apurado no Contrato 179/SMO/AS/2019 no valor de R$ 1.146.994,19; 
9.1.2. da possível determinação a ser exarada por esta Corte com vistas à repactuação do Contrato 179/SMO/AS/2019, no sentido de elidir o referido sobrepreço, notadamente quanto às consequências práticas da implementação dessa medida e eventuais alternativas que possam ser adotadas;
9.2. promover a oitiva do Consórcio Sanches Tripoloni Coema, com fundamento no art. 250, inciso V, do Regimento Interno do TCU, para que, no prazo de 30 (trinta) dias, manifeste-se, caso queira, sobre a ocorrência de sobrepreço decorrente de preços excessivos frente ao mercado, no valor de R$ 1.146.994,19; 
9.3. realizar diligência junto à Prefeitura Municipal de Boa Vista, com fundamento no art. 157 do Regimento Interno do TCU, para que, no mesmo prazo de 30 (trinta) dias, informe o atual estágio de execução da obra, com a devida comprovação documental;
9.4. dar ciência à Prefeitura Municipal de Boa Vista, com fulcro no art. 9º da Resolução TCU 315/2020, sobre a necessidade de elaboração de Estudos de Viabilidade Técnica, Econômica e Ambiental anterior aos projetos, com vistas à promoção de estudos que avaliem as alternativas para a intervenção, bem como promovam a análise dos custos de implantação e operação, favorecendo a melhor alocação dos recursos públicos, nos termos do art. 6º inciso IX, e art. 12 da Lei 8.666/1993; e
9.5. enviar cópia deste acórdão, acompanhada do relatório de auditoria (peça 48) , à Prefeitura Municipal de Boa Vista e ao Consórcio Sanches Tripoloni Coema, para subsidiar as manifestações requeridas.

Auditoria nas obras e nos serviços de engenharia para execução da requalificação da orla do Rio Branco, Boa Vista/RR.

Ministério do Turismo e Município de Boa Vista/RR.

3. Interessado: Congresso Nacional.

13.1. Ministros presentes: José Mucio Monteiro (Presidente), Walton Alencar Rodrigues, Benjamin Zymler, Augusto Nardes, Aroldo Cedraz, Raimundo Carreiro, Ana Arraes, Bruno Dantas e Vital do Rêgo.
13.2. Ministros-Substitutos presentes: Augusto Sherman Cavalcanti (Relator), Marcos Bemquerer Costa, André Luís de Carvalho e Weder de Oliveira.

ACORDAO-COMPLETO-2541627

Acórdão 2401/2022 - Plenário

AUGUSTO SHERMAN

Trata-se de auditoria realizada no Ministério do Turismo (MTur) e na Prefeitura Municipal de Boa Vista/RR, com o objetivo de fiscalizar a segunda fase das obras de requalificação da Orla do Rio Branco/Bacia do Caxangá, que corresponde à urbanização da área de intervenção dando origem ao Parque do Rio Branco.
2.	Reproduzo a seguir o teor principal do relatório (Fiscalização 266/2019) elaborado pela Secretaria de Fiscalização de Infraestrutura Urbana (peça 48) :
 
"Apresentação
Trata-se de auditoria realizada pela Secretaria de Fiscalização de Infraestrutura Urbana (SeinfraUrbana) no Ministério do Turismo (MTur) e na Prefeitura Municipal de Boa Vista/RR (PMBV) , no período compreendido entre 29/10/2019 e 31/1/2020, para avaliar a conformidade da execução da segunda fase das obras de requalificação da orla do Rio Branco/Bacia do Caxangá em Boa Vista/Roraima. A fase atual compreende a urbanização da área de intervenção e a criação do Parque do Rio Branco.
A fiscalização foi autorizada pelo Acórdão 2556/2019-TCU-Plenário, se inserindo no âmbito do Fiscobras 2020, e tem por objeto principal o contrato de execução do empreendimento, contrato n. 179/SMO/AS/2019 e seus aditivos, firmado entre a PMBV e o Consórcio Sanches Tripoloni-Coema no valor originário de R$ 52.605.127,90 (evidência 1) .
A licitação que deu origem ao contrato, Concorrência n. 47/2018 da Prefeitura Municipal de Boa Vista/RR, foi regida pela Lei 8.666/2013, sendo realizada na modalidade concorrência, do tipo empreitada por preço unitário (EPU) , e teve como critério de julgamento o tipo menor preço (evidência 2) . 
O edital (peça 2) previu a divisão do objeto em dois lotes, sendo o Lote I relativo à contratação de empresa para o gerenciamento e supervisão da obra, no valor referencial de R$ 3.069.215,75, financiado integralmente com recursos próprios da prefeitura; e o Lote II relativo à contratação para execução da requalificação, no valor referencial de R$ 58.461.282,32, financiado com recursos federais, por meio do contrato de repasse 0521.695-33/2018/MTUR/CAIXA/PMBV, com recursos provenientes da Ação 7XB6 - Apoio para Requalificação da Orla do rio Branco/Bacia de Caxangá.
Sagrou-se como vencedora do Lote I a empresa Architech Consultoria e Planejamento Ltda. e, por sua vez, como vencedora do Lote II o Consórcio Sanches Tripoloni - Coema.  
Tabela 1 - Lotes Concorrência n. 47/2018 da Prefeitura Municipal de Boa Vista/RR
		Lote I
	Lote II

	Fonte dos recursos
	Prefeitura Municipal de Boa Vista
	Ministério do Turismo/Caixa

	Valor de referência
	R$ 3.069.215,75
	R$ 58.461.282,32

	Contratado
	Architech Consultoria e Planejamento Ltda., CNPJ: 84.030.964/0001-72
	Consórcio Sanches Tripoloni - Coema, CNPJ: 33.295.310/0001-30

	Valor da Proposta vencedora
	R$ 2.895.621 ,63
	R$ 52.605.127,90

	Desconto da Proposta
	5,66%
	10,02%

	Valor atual do Contrato 
	R$ 2.895.621 ,63
	R$ 46.390.000,47.

Fonte: Prefeitura Municipal de Boa Vista. Produção: SeinfraUrbana
O presente trabalho tem como foco o contrato resultante do lote II da citada licitação, assinado com o Consórcio Sanches Tripoloni-Coema, pelo valor originário de R$ 52.605.127,90, com data 09/04/2019, cujo prazo de execução é de 24 meses. Contudo, até o encerramento da auditoria, três aditivos contratuais haviam sido assinados, todos reduzindo o valor originário assinado, desta feita o valor atual do contrato é de R$ 46.390.000,47 (evidências 3, 4, 5 e 6) .  
Importa destacar que o edital da Concorrência 47/2018 da Prefeitura Municipal de Boa Vista/RR foi objeto de auditoria realizada pela Controladoria Geral da União, por meio da sua regional em Roraima, e teve como escopo avaliar a regularidade do processo de planejamento da contratação (projeto básico, soluções e especificações técnicas, orçamento de referência) e de seleção do contratado (edital de licitação, atos da comissão de licitação, contrato, aditivos contratuais) . O trabalho não contemplou a execução do contrato.
O referido trabalho resultou no relatório de fiscalização n. 201902258 que teve as principais conclusões:
1.1. Superestimava de R$ 5.138.447,23 do orçamento do Projeto Básico da Concorrência n. 47/2018 da Prefeitura Municipal de Boa Vista/RR.
1.2. Ausência de isonomia da CPL no julgamento das propostas das concorrentes, caracterizada pela não aplicação dos mesmos exames e critérios às propostas apresentadas, bem como exigências de qualificações técnicas desnecessárias e inobservância para o correto julgamento/desclassificação das propostas, dos serviços principais que apresentavam distorções maiores que 40% quando comparadas ao orçamento da Administração. 
1.3. Sobrepreço de R$ 5.051.909,61 da proposta vencedora do Certame.
A tabela abaixo, retirada do referido relatório da CGU, aponta os principais itens de sobrepreço da proposta vencedora:
Tabela 2 - Itens de sobrepreço relatório CGU
Fonte: Cálculos CGU - Relatório de Fiscalização 201902258
O relatório da CGU recomendou, ainda, a correção dos itens apontados na planilha orçamentária do contrato, bem como a retenção de qualquer pagamento dos serviços considerados com sobrepreço até a devida correção.
Os apontamentos da CGU foram integralmente acatados pela Prefeitura de Boa Vista por meio do 3º aditivo contratual, sendo que após a publicação deste, o valor do contrato 179/SMO/PMBV/2019 passou a ser da ordem de R$ 46.390.000,47. 
Por fim, registre-se que o processo licitatório da Concorrência 47/2018 da Prefeitura Municipal de Boa Vista/RR também foi matéria de denúncia apresentada ao TCU, por meio do TC Processo 006.943/2019-5.
Em suma, a análise técnica das informações juntadas à denúncia demonstrou serem parcialmente procedentes as alegações formuladas pela denunciante, especialmente no que se referia à desclassificação indevida da proposta de preços da empresa que apresentou menor preço e à ausência de isonomia no julgamento das propostas.
Nesse sentido, o Acórdão 3062/2019-TCU-Plenário apreciou a demanda e deliberou nos seguintes termos:
9.1. conhecer da presente denúncia, satisfeitos os requisitos de admissibilidade previstos nos arts. 234 e 235 do Regimento Interno deste Tribunal, e no art. 103, § 1º, da Resolução - TCU 259/2014, para, no mérito, considerá-la parcialmente procedente;
9.2. indeferir o pedido de medida cautelar formulado pelo denunciante, uma vez ausentes os requisitos para adoção de tal medida, conforme art. 276, caput, do Regimento Interno do TCU, e nos termos do art. 276, § 6º, in fine, do Regimento Interno do TCU, bem como tendo em vista os princípios da economicidade processual e da racionalidade administrativa;
9.3. realizar, com fundamento no art. 250, inciso IV, c/c o art. 237, parágrafo único, do RI/TCU, a audiência dos responsáveis Sr. Artur José Lima Cavalcante Filho, CPF XXX.878.942-XX, Presidente da Comissão Permanente de Licitação da Prefeitura Municipal de Boa Vista/RR, e Sr. Ramildo Cavalcante Costa, CPF XXX.349.672-XX, Secretário Municipal de Obras Adjunto do Município de Boa Vista/RR, para que, no prazo de quinze dias, apresentem razões de justificativa pelas seguintes irregularidades:
9.3.1. procedimento de análise e julgamento indevido das propostas dos licitantes, em desacordo com jurisprudência do TCU, a exemplo do Acórdão 1487/2019-TCU-Plenário;
9.3.2. inobservância dos princípios da seleção da proposta mais vantajosa para administração e da isonomia, em desacordo com o art. 3º da Lei 8.666/93;
9.4. retirar a chancela de sigilo que recai sobre estes autos, com fundamento no §1º do art. 236 do RITCU;
9.5. determinar a SeinfraUrbana que remeta cópia do documento juntado à peça 316 do presente processo ao processo TC Processo 037.720/2019-8 a fim de subsidiar as análises a serem empreendidas pela unidade técnica no âmbito da auditoria de conformidade (Fiscalis 266/2019) , nos atos e contratos relacionados à obra de requalificação da orla do Rio Branco/bacia do Caxangá em Boa Vista/RR - Parque do Rio Branco;
9.6. dar ciência deste Acórdão ao denunciante e à Prefeitura Municipal de Boa Vista/RR;
9.7. autorizar o apensamento destes autos aos do processo TC Processo 037.720/2019-8, com fundamento no art. 169, § 1º, do Regimento Interno.
I.1. Importância socioeconômica
Boa Vista, capital do estado de Roraima, tem uma população estimada em cerca de 399 mil pessoas (2019) , é o município mais populoso do estado, concentrando cerca de dois terços dos seus habitantes. O município tem sofrido um repentino aumento populacional decorrente da chegada de refugiados vindos da Venezuela, fato que tem exigido esforços locais e federais para adequar os serviços públicos a essa nova realidade.
Boa Vista se situa às margens do Rio Branco é a capital mais setentrional do Brasil, sendo a única localizada ao norte da linha do Equador e é a capital de estado mais distante de Brasília. 
A requalificação da Orla do Rio Branco em Boa Vista/RR é uma intervenção da municipalidade, apoiada pelo governo Federal, que tem como objetivo transformar a área da cidade popularmente conhecida como Beiral (Bairro Caetano Filho) , amplamente afamada por seu histórico de inundações, degradação social, violência e consumo/tráfico de drogas, no Parque do Rio Branco, área que será destinada ao convívio social, cultural e turístico da capital de Roraima. 
A região conhecida como Beiral teve origem em um processo desordenado de ocupação das margens do Rio Branco, caracterizado por invasões de áreas de preservação ambiental e áreas sujeitas a inundação pelo aumento de volume do rio, principalmente no período das chuvas. Além disso, a região ficou conhecida pelo domínio do tráfico de drogas, prostituição e violência. 
 Figura 1 - recortes de jornais sobre o Beiral, fonte: peça 18
Buscando uma solução para os problemas sociais da região, a prefeitura iniciou a intervenção com o processo de desapropriação das moradias da localidade. Esse processo envolveu todos os poderes locais, e apoiou-se na Lei Municipal 1.778, de 5/7/2017 e no Decreto Municipal 91/E de 6/7/2017, que autorizaram o processo de desapropriação da área. Nesse sentido, diversas ações do Executivo e do Judiciário promoveram a regularização da posse das moradias e o pagamento de cerca de R$ 32 milhões em indenizações aos moradores deslocados, custeadas com recursos da prefeitura.
Após a desocupação da área, foi iniciada a primeira etapa das obras de requalificação, a qual contou com as obras de demolição das construções existentes, terraplanagem, canalização e requalificação do córrego Caxangá e obras preliminares, essa etapa teve o custo de cerca de R$ 50 milhões, e foi financiada com recursos federais.  
   
Figura 2 - À esquerda, região do Beiral em outubro de 2016 e à direita a mesma região em abril de 2019. 
Por sua vez, a atual intervenção, conhecida como segunda etapa, tem como objetivo a urbanização da área por meio da implementação do denominado Parque do Rio Branco. A intervenção contempla serviços de paisagismo, iluminação e drenagem, bem como visa prover a orla de equipamentos urbanos como mirante, atracadouro, posto de observação e espelho d'água. Essa urbanização objetiva fomentar a prática de atividades físicas ao ar livre e promoção da saúde mental e social. Bem como propiciar à população do Município de Boa Vista um espaço de contemplação e lazer, e, ainda, induzir o turismo na capital de Roraima.
Entre as intervenções previstas, destaca-se o mirante, projetado para uma altura de 100m, o que equivale a um prédio de 30 andares. O mirante ficará dentro do leito do Rio Branco possibilitando ampla visão da capital de Roraima, do Rio Branco e das belezas naturais adjacentes, constituindo a principal atração da intervenção e constituindo um dos principais pontos turísticos de Boa Vista. 
A Prefeitura destaca que requalificação do Beiral é um projeto da administração municipal que terá impactos na área social, econômica e cultural da cidade, sendo amparada no planejamento urbano e ordenamento do espaço geográfico. A construção do Parque do Rio Branco ainda visa   requalificar a região do 'Beiral', antes marcada pela ocupação desordenada, pelo risco ambiental, por graves problemas de saneamento, infraestrutura e sociais, dando lugar a um espaço de recreação e acolhimento aberto à população.
Figura 3 - Projeção do Parque do Rio Branco Fonte: https://g1.globo.com/rr/roraima/noticia/prefeitura-de-boa-vista-divulga-previa-de-projeto-de-revitalizacao-do-beiral.ghtml
Importa registrar que durante os trabalhos de auditoria, questionada quanto a elaboração de estudos de viabilidade técnica, econômico-financeira e ambiental do projeto (ofício de requisição n. 2-266/2019 - TCU/SeinfraUrbana, de 12/11/19) , nos termos do art. 6º inciso IX, e art. 12 da Lei 8.666/1993, a Prefeitura de Boa vista apresentou um estudo intitulado Plano de Controle Ambiental (PCA) , elaborado pela empresa Toledo Consultoria e Projetos Ltda.
Ressalta-se que embora o estudo apresentado, PCA, aborde questões importantes em relação à intervenção, tais como, medidas de adequação do uso do solo, justificativas técnicas para revitalização da área, identificação e avaliação dos impactos ambientais da intervenção e operacionalização do Parque do Rio Branco e proposição de medidas mitigatórias visando a minimização dos impactos adversos, observou-se ausentes pontos relevantes à concepção do projeto, como: estudo de alternativas, estudo de impacto econômico das soluções propostas, bem como impacto econômico da manutenção do parque e operação do mirante.   
Ressalta-se, também, que em um momento de restrição econômica e em um país em que são diversas as necessidades da sociedade em geral, algumas, inclusive, mais urgentes e sensíveis, como educação e saúde públicas, o estudo de alternativas de intervenção e impactos econômico favorece a melhor alocação dos recursos públicos, coibindo gastos desnecessários e possibilitando o atendimento de problemas mais relevantes.
Nesse ponto, frise-se que ficou devidamente evidenciada a necessidade da intervenção no Beiral, não restando dúvida da sua necessidade e dos benefícios potenciais, contudo, observa-se que a ausência de estudos de alternativas e econômicos, principalmente em relação ao mirante, podem resultar em uma alocação não ideal dos recursos públicos.
Introdução 
I.2. Deliberação que originou o trabalho 
Em cumprimento ao Acórdão 2556/2019-TCU-Plenário, realizou-se a auditoria no Ministério do Turismo e na Prefeitura Municipal de Boa Vista, no período compreendido entre 29/10/2019 a 13/12/2019 e 18/01/2020 a 31/01/2020.
As razões que motivaram a presente auditoria foram a importância social do empreendimento planejado para o Município de Boa vista, o volume de recursos envolvidos para a concretização do empreendimento, bem como os riscos identificados em análise preliminar à auditoria por meio de sistema de análise automatizada do orçamento (Sistema de Auditoria de Orçamentos - SAO 2.0) e no conteúdo da denúncia objeto do TC Processo 006.943/2019-5.
I.3. Visão geral do objeto 
As obras de requalificação da Orla do Rio Branco/Bacio do Caxangá - Parque do Rio Branco contam com recursos próprios e com recursos federais disponibilizados por meio do Programa de Aceleração do Crescimento (PAC) de acordo com o Termo de Compromisso 0521.695-33/2018, assinado com a Caixa Econômica Federal e com o Ministério do Turismo. 
As obras visam dar continuidade, após processo de desocupação, demolição das habitações, aterro e elevação da cota do terreno, à requalificação de trecho da orla do Rio Branco no bairro Francisco Caetano Filho, popularmente conhecido como 'Beiral', bem como, suas adjacências, como os Bairros Calungá, São Vicente e Centro. Região que apresenta histórico de enchentes, ocupação desordenada e degradação social, sendo conhecido pela situação desumana de moradia, pela violência, e pelo consumo/tráfico de drogas.
O projeto de requalificação da Orla do Rio Branco/Bacio do Caxangá, objeto do contrato 179/SMO/AS/2019, prevê a urbanização do local, com intervenções como drenagem, vias de acesso, gramado, banheiros, paisagismo, atracadouro, espelho d'agua e um mirante, com acesso por meio de escadas e elevadores, localizado no leito do Rio Branco e com altura de cerca de 100m.
O responsável pela execução do projeto é o do Consórcio Sanches Tripoloni - Coema, formado pelas respectivas empresas que dão nome ao consórcio, vencedor da Concorrência pública 47/2018/SMO, por meio da proposta mais vantajosa para a administração pública no valor de R$ 52.605.127,90, desconto de cerca de 10% (evidência 1) .
O contrato foi assinado em 9/4/2019, com prazo de execução previsto de 24 meses e valor de idêntico ao da proposta (base maio de 2018) . Apresenta-se a seguir a situação atual do contrato após a celebração de 3 termos aditivos:
Tabela 3 - Situação Contratual
	Valor Edital
	Valor Contratado
	Desconto
			
	 R$ 58.461.282,32 
	 R$ 52.605.127,90 
	10,01%

	Aditivos
	Acréscimo
	Supressão
	Valor Atual contrato

		Valor
	%
	 
	%
	
	1º Aditivo
	R$ 0,0
	0%
	R$ 1.794.941,84
	-3,41%
	R$ 50.810.186,06

	2º Aditivo
	R$ 2.531.066,48
	4,81%
	R$ 5.646.888,89
	-10,73%
	R$ 47.694.363,65

	3º Aditivo
	R$ 1.283.368,06
	2,44%
	R$ 2.587.731,23
	-4,92%
	R$ 46.390.000,48

	Total
	R$ 3.814.434,54
	7,25%
	R$ 10.029.561,96
	-19,06%
	R$ 46.390.000,48

Fonte: Prefeitura Municipal de Boa vista. Elaboração SeinfraUrbana
O primeiro Aditivo contratual, publicado em 26/6/2019, suprimiu, em decorrência da atuação da CGU, o montante de R$ 1.794.941,84 do contrato. Esse valor corresponde a exclusão do insumo 'serviço de aluguel de república para engenheiros' da composição de preço unitária 12.2.2 - Execução de fundação indireta do tipo estacas d=60cm, bem como a exclusão das seguintes composições 1.1.16 - Aluguel de república para engenheiros, 1.1.17 - Aluguel de república para encarregados e 4.1.3 - Locação da obra, com uso de equipamentos topográficos, inclusive nivelador, da planilha orçamentária do Contrato (evidências 3 e 7) 
O segundo Aditivo contratual, publicado em 9/9/2019, suprimiu o montante de R$ 5.646.888,89 e acrescentou o valor de R$ 2.531.066,48 ao contrato. Essa alteração teve como justificativa a alteração do Projeto de Fundações apresentado no projeto executivo licitado, alterando os seguintes serviços: infraestrutura do mirante, da ponte metálica, e do posto de observação, bem como adequações nos serviços de administração local da obra, aterro com material importado e movimentação de terra (evidências 4 e 8) .
A alteração do projeto de fundação se embasou na proposição, pelo Consórcio vencedor, de nova solução para a execução das fundações, a qual foi acatada pela fiscalizadora e pela prefeitura como uma melhor alternativa técnica e financeira. 
Destaca-se que o projeto executivo licitado, apresentou relatório técnico especificando que a infraestrutura fosse executada com as técnicas de fundação em estacas metálicas ou fundação em tubulões de ar comprimido (evidência 9) . 
Contudo, embasado em novos estudos e sondagens (evidências 4 e 9) e na necessidade de se executar a fundação em época de cheia do Rio Branco (caracterizando a necessidade de elevação do nível de implantação do bloco de implantação por meio de aterro) , foi apresentada a solução de execução da fundação utilizando a técnica hélice contínua, uma vez que a solução anterior poderia impactar o cronograma já que o início da obra se daria durante a época de cheia do Rio Branco e as fundações apenas poderiam ser executadas durante o período de baixa do rio.
A equipe verificou que a alteração não prejudicou a fase de habilitação da licitação que deu origem ao contrato, uma vez que o edital previa como critério de habilitação técnica a 'Execução de fundação indireta tipo estaca' (evidência 2, p. 25) , não havendo especificação do tipo de estaca a ser comprovado.
Verificou-se ainda que o parecer técnico da empresa fiscalizadora sobre o 2º termo aditivo à obra (evidências 14 e 15) , que tratou da alteração das fundações, analisou tecnicamente a alteração e também a manutenção do desconto obtido na licitação.
Também é necessário salientar que durante a visita à obra foi informado que a alteração de metodologia de execução das fundações foi bem recebida pelos envolvidos, pois, por se tratar de uma solução comumente utilizada no mercado e de fácil execução, possibilitaria o adiantamento do cronograma da obra. Fato que causa interesse à Prefeitura e à Contratada, uma vez que o município e executora pretendem antecipar a entrega da obra para dezembro de 2020, embora o cronograma físico-financeiro vigente preveja a conclusão em abril de 2021.
Nesse ponto importa registrar que o item 9.5 do Acórdão 3062/2019-TCU-Plenário determinou que cópia da peça 316 do TC Processo 006.943/2019-8 fosse analisada no âmbito dessa auditoria. A citada peça é uma petição do denunciante questionando as implicações econômicas e técnicas da alteração do projeto de fundação. 
Em relação às implicações econômicas, saliente-se que inicialmente a alteração promovida diminuiu o valor do contrato, trazendo economia aos cofres públicos. Além do mais, mitigando o risco de haver qualquer impacto financeiro futuro, a planilha orçamentária vigente, a qual já contempla as alterações ocasionadas pela substituição do projeto de fundação, foi devidamente analisada juntamente com os demais serviços do contrato. O resultado da análise de preços será reportado na sessão de achados desse relatório. 
Em relação à alteração técnica, foi identificado que a mudança proposta foi acompanhada de parecer e justificativa técnica de alteração da fundação, bem como de novos estudos de sondagem, memórias de cálculo estrutural e quantitativo, e peças gráficas, todos devidamente assinados por profissional responsável (evidências 14 e 15) . De forma que não se vislumbrou prejuízo aparente para a nova solução tecnológica apresentada. 
A obra possui engenheiro responsável técnico que responde pela segurança e estabilidade da estrutura construída e que em termos formais foram seguidas as etapas para a autorização da mudança de solução da fundação, e quanto a isso, não foram identificadas inconsistências ou indícios de irregularidades.
Desta feita, a análise dos documentos que suportaram as alterações do projeto de fundação não revelou prejuízo ao erário. De modo contrário, revelou que as análises técnicas apresentadas apontaram que a alteração proporciona ganho econômico e técnico para o projeto. Também foi verificado que alteração não prejudicou a fase de habilitação da licitação que deu origem ao contrato, pois o edital exigiu apenas a 'Execução de fundação indireta tipo estaca'.
Por sua vez, o 3º termo aditivo, publicado em 29/1/2019, suprimiu o montante de R$ 2.587.731,23 e acrescentou o montante de 1.283.368,06 ao contrato e de forma a atender integralmente as recomendações constantes Relatório de Fiscalização n. 201902558, da Controladoria Geral da União (evidências 5 e 6) . 
Por fim, as medições ocorridas até dezembro de 2019 (8ª medição) apontam uma execução acumulada de R$ 8.966.044,87 (18,79%) , sendo que o saldo contratual registrado nessa medição é de R$ 38.728.318,76 (81,20%) (evidência 10) .
Por fim, importa registrar que se comparado a execução atual com a do cronograma original do contrato (evidência 10, p. 43) constata-se um relativo atraso nas obras. Contudo, considerando as alterações de soluções construtivas ocorridas no projeto, bem como a mobilização da construtora e a intenção declarada da prefeitura e da construtora de entregar a obra até dezembro de 2020, essa constatação não será reportada como achado.  
I.4. Objetivo e questões de auditoria 
A presente auditoria teve por objetivo fiscalizar as obras da Orla do Rio Branco/Bacia do Caxangá - em Boa Vista.
A partir do objetivo do trabalho e a fim de avaliar em que medida os recursos estão sendo aplicados de acordo com a legislação pertinente, formularam-se as questões adiante indicadas:
Questão 1: Existem estudos que comprovem a viabilidade técnica e econômico-financeira do empreendimento?
Questão 2: O tipo do empreendimento exige licença ambiental e foram realizadas todas as etapas para esse licenciamento?
Questão 3: Há projeto básico/executivo adequado para a licitação/execução da obra?
Questão 4: O procedimento licitatório foi regular?
Questão 5: A formalização do contrato atendeu aos preceitos legais e sua execução foi adequada?
Questão 6: O orçamento da obra encontra-se devidamente detalhado (planilha de quantitativos e preços unitários) e acompanhado das composições de todos os custos unitários de seus serviços?
Questão 7: Os quantitativos definidos no orçamento da obra são condizentes com os quantitativos apresentados no projeto básico / executivo?
Questão 8: Os preços dos serviços definidos no orçamento da obra são compatíveis com os valores de mercado?
I.5. Metodologia utilizada 
Os trabalhos foram realizados em conformidade com as Normas de Auditoria do Tribunal de Contas da União (Portaria-TCU n. 280, de 8 de dezembro de 2010, alterada pela Portaria-TCU n. 168 de 30 de junho de 2011) e com observância aos Padrões de Auditoria de Conformidade estabelecidos pelo TCU (Portaria-Segecex n. 26 de19 de outubro de 2009) .
Para cumprir o objetivo do trabalho e elaborar as matrizes de planejamento e de achados, foram utilizadas as técnicas de análise documental, conferências de cálculos e inspeção in loco. 
A inspeção foi realizada no dia 3/12/2019 e teve como objetivo verificar o andamento da obra. Também foi elaborada a curva ABC de serviços para a análise da adequabilidade de preços e quantitativos, sendo a escolha feita por amostragem em função da representatividade do serviço frente ao valor total da obra.
I.6. Limitações inerentes à auditoria 
Não houve limitações aos trabalhos de auditoria.
I.7. Volume de recursos fiscalizados 
O volume de recursos fiscalizados alcançou o montante de R$ 52.605.127,90.
I.8. Benefícios estimados da fiscalização 
Entre os benefícios estimados desta fiscalização pode-se mencionar a correção de sobrepreço no montante de R$ 1.146.994,19.
Achados de auditoria
I.9. Sobrepreço decorrente de preços excessivos frente ao mercado.
Tipificação
Dada a materialidade dos valores envolvidos, as irregularidades apontadas são consideradas graves e, caso não elididas, poderão ensejar medidas de adequação do orçamento da obra e ressarcimento ao erário federal dos valores já pagos, bem como a responsabilização dos envolvidos. 
Porém, considerando que os apontamentos de auditoria não exaurem as análises a respeito dos preços contratados, ainda sendo necessário ouvir a prefeitura de Boa Vista-RR sobre o orçamento, entende-se que o fato não deva ensejar proposta para paralisação do empreendimento (IGP) , enquadrando-se, portanto, no conceito de Irregularidades Grave que não prejudica a continuidade (IGC) indicado no art. 118, § 1º, inciso VI da Lei 13.707/2018. (LDO 2019) .
Situação encontrada
Em análise realizada na planilha orçamentária atualmente vigente para o Contrato n. 179/SMO/AS/2019, foram encontrados indícios de serviços com preços acima dos referenciais de mercado, no montante de R$ 1.146.994,19. O sobrepreço global corresponde a 4,38% do valor da amostra analisada, de R$ 26.169.065,78. A análise foi empreendida sobre amostra de 32 itens, que representam 56,41% do valor global do orçamento (R$ 46.390.000,47) , adotando-se o método da limitação do preço global (MLPG) , procedendo-se a compensação entre os sobrepreços e subpreços unitários dos serviços, conforme se verifica nas evidências 'Curva ABC - Análise de preços' e 'CPUs de Serviços'.
De acordo com o Roteiro de Auditoria de Obras (Portaria Segecex 37, de 7/12/2012) , a análise de preços deve sempre ser realizada por meio da comparação dos preços unitários orçados com preços paradigma. Bem como que os preços referenciais utilizados em análise de preços dos orçamentos de obras públicas seguirão a seguinte ordem de prioridade (i) fontes oficiais, (ii) fontes subsidiárias, (iii) fontes privadas e (v) fontes alternativas.
O Decreto 7983/2013 cita como fontes oficiais de referência de custos, em seus arts. 3º, 4º e 5º, Sinapi, Sicro e outros sistemas de referência de preços desenvolvidos por entidades da administração pública federal.
Devido à dificuldade da equipe de auditoria em encontrar referências de preço para os itens materialmente mais relevantes da planilha, a presente análise não alcançou 80% do total da planilha orçamentária contratual. Tal situação é comum em análises orçamentárias realizadas por esta unidade técnica, sendo inclusive prevista no citado Roteiro de Auditoria de Obras, em seu parágrafo 119, nos seguintes termos:
'Em contratos com poucos componentes, é possível encontrar preços referenciais para mais de 90% do valor total da obra. Por outro lado, em contratos com quantidade grande de itens (acima de 1.000) , a amostra selecionada pode alcançar cerca de 100 itens, representando somente 50% do valor total, pois a inclusão de mais itens não acrescenta benefício relevante'.
Nesse contexto, os custos de referência adotados na análise foram obtidos, essencialmente, do Sinapi e do Sicro, conforme códigos indicados na citada evidência. Para alguns serviços adotaram-se válidos os custos de cotação apresentados pelo órgão contratante e, em dois dos serviços, utilizou-se o preço indicado no Orse - página de orçamento de obras de Sergipe, conforme detalhado no achado. Alguns serviços exigiram adaptações ou particularidades nas composições de referência, conforme descrito a seguir.
Cumpre ainda observar que o Sinapi-RR possui uma série de serviços e insumos que não foram cotados pelo IBGE em sua metodologia tradicional no estado de Roraima, sendo atribuído ao item o valor da cotação de São Paulo, valores estes que muitas vezes não correspondem à realidade local.
Dessa forma, a presente análise buscou evitar a utilização referencias de serviços e insumos cuja origem dos valores fossem AS (atribuídos São Paulo) , com algumas exceções feitas a serviços que possuem algum insumo (AS) de baixa representatividade no serviço e no valo global ou que a planilha orçamentária da obra tenha utilizado o serviço como referência.
O BDI adotado pelo contrato em questão foi de 27,54%. Para a definição do BDI de referência da presente análise, considerando que a obra envolve edificações como o mirante com 100m de altura e também prevê a execução de trabalhos dentro do leito do rio, com características de obras fluviais, sendo que o Acórdão 2622/2013-TCU-Plenário define como BDI médio para obras fluviais o valor de 27,48%, a equipe de auditoria optou, de forma conservadora, por manter o BDI do orçamento contratado dada a proximidade dos valores e estando dentro da faixa considerada aceitável pelo citado acórdão. 
Apesar de o orçamento da obra contar com BDIs diferenciados para outros subitens do orçamento, no valor de 16,80%, todos os serviços analisados possuíam o BDI de 27,54%, a exceção do item 'grupo gerador', que possui BDI diferenciado.
A seguir, serão realizadas considerações sobre os valores de referência adotados na presente análise para os serviços mais significativos em termos materiais do orçamento em questão.
Para os serviços de 'concreto usinado bombeável com Fck 30 Mpa', como o valor de referência do Sinapi de Roraima de Jul/2018 possuía como origem AS (atribuído São Paulo) e o valor do serviço no Sicro era próximo ao do Sinapi, optou-se por adotar como referência o custo do mesmo serviço no Sinapi de Roraima 74138/004, de Jun/2015, com origem CR (preço obtido por meio do coeficiente de representatividade do insumo) , no valor de R$ 772,70, que, ao ser atualizado pelo INCC para a data de Jul/2018, corresponde ao custo de R$ 908,89.
Também para o serviço de 'concreto usinado bombeável com Fck 20 Mpa, incluindo serviço de bombeamento', como o valor de referência do Sinapi de Roraima de Jul/2018 possuía como origem AS (atribuído São Paulo) e o valor do serviço no Sicro era próximo ao do Sinapi, optou-se por adotar como referência o custo do mesmo serviço no Sinapi de Roraima 74138/002, de Jun/2015, com origem CR (preço obtido por meio do coeficiente de representatividade do insumo) , no valor de R$ 721,05, que, ao ser atualizado pelo INCC para a data de Jul/2018, corresponde ao custo de R$ 848,14.
Cabe destacar que o serviço acima, concreto Fck 20 Mpa, também é insumo para o serviço 'Execução de passeio (calçada) ou piso de concreto com concreto moldado in loco, feito em obra, acabamento convencional, não armado'.
Em relação ao serviço 'Escada em concreto armado, Fck = 15 Mpa, moldada in loco (incluso fôrma, armação e lançamento) ', utilizou como base a composição contratada, alterando-se apenas o valor do insumo 'concreto usinado bombeável com Fck 15 Mpa, incluindo serviço de bombeamento', adotando-se como referência o custo do mesmo serviço no Sinapi de Roraima 74138/001, de Jun/2015, com origem CR (preço obtido por meio do coeficiente de representatividade do insumo) , no valor de R$ 631,34, que, ao ser atualizado pelo INCC para a data de Jul/2018, corresponde ao custo de R$ 742,62. Considerando esse valor de concreto, o serviço possui como custo de referência R$ 2.827,89.
O serviço administração local apresentado pelo contrato, de R$ 2.950.350,06, corresponde a 6,36% do valor total da obra, dentro da faixa considerada aceitável pelo Acórdão 2622/2013-TCU-Plenário, em vista disso, foi considerado adequado por esta análise e adotado como referência.
Para os serviços de 'Plataformas metálicas das paradas' e 'estrutura metálica da passarela', adotou-se como referência a composição de custos apresentada pela contratada, alterando-se os valores dos insumos com base no Sinapi, para o insumo 'serviços técnicos especializados para acompanhamento de execução de fundações e estruturas' e Sicro para o insumo 'estrutura metálica' propriamente dita, uma vez que o Sicro apresentou valores maiores que os equivalentes do Sinapi, levando a uma análise mais conservadora.
Importa observar que os citados serviços são responsáveis por um indício de sobrepreço no montante de R$ 955.100,12, equivalente a 44% do sobrepreço total apontado.
Da mesma forma, para o serviço 'aterro com material importado', adotou-se como referência a composição de custos apresentada pela contratada, alterando-se os valores dos insumos com base nas referências oficiais, Sinapi e Sicro.
Para os serviços de 'Cimbramento metálico' e 'Forma metálica', adotou-se como referência a composição desses serviços disponibilizadas no sítio do Orse, alterando-se os valores dos insumos por valores presentes no Sinapi-RR, quando possível, sempre evitando utilizar insumos com origem AS (atribuído São Paulo) .
Em relação ao serviço 'Guarda corpo padrão-térreo, composto por tubo aço galvanizado de 2.1/2' e 3'', encontrou-se no Sinapi os serviços 84862 e 84863 para guarda corpos com tubulações mais finais, de 1 e ½' e ¾', respectivamente. Considerando-se, de forma expedita, que o aumento de 0,75' da espessura do guarda corpo de um serviço para o outro do Sinapi correspondeu a um aumento de custo de (R$ 205,14 - R$103,95) R$ 101,19, realizou-se a extrapolação proporcional do custo do serviço 84862 para o serviço da planilha orçamentária em análise, que equivale a somar 1' na espessura do guarda corpo previsto no serviço 84862. Assim, o custo referencial adotado para o serviço foi de R$ 205,14 + R$ 134,92, perfazendo um total de R$ 340,06, fazendo com que o item em análise não apresente sobrepreço.
Para o serviço 'Parede de vidro fixo temperado de 10mm', como a planilha orçamentária contratada faz referência ao serviço Sinapi 85010 com modificações, a referência adotada foi o próprio serviço Sinapi 85010, referente ao caixilho fixo, somado ao serviço Sinapi 72120, referente a 'vidro temperado incolor, espessura 10mm' e ao insumo 36888, referente a Guarnição em alumínio, perfazendo um custo de R$ 697,84 para o serviço em análise.
Já em relação aos demais serviços presentes na planilha em anexo foram adotadas referências oficiais de preço, Sinapi e Sicro para o serviço como um todo, ou utilizada a composição do contrato em análise com insumos do Sinapi ou Sicro.
As tabelas dos Apêndices D e apresentam os serviços analisados e as referências adotadas para os serviços que tiveram as CPUs adaptadas e na evidência 'Serviços utilizados como referência na análise de preços' estão as referências dos relatórios oficiais, conforme acima explicitado.
Como a 8ª medição da obra, referente a dez/2019, apresenta percentual de execução de 18,8% do total da obra, verifica-se que, além do referido indício de sobrepreço, também há indícios de superfaturamento decorrentes de serviços já executados com preços contratuais acima dos referenciais. Porém, como o percentual de execução ainda é baixo, eventuais pagamentos por serviços com sobrepreço podem ser revertidos por meio de glosas nas futuras medições.
Entende-se que esses indícios de superfaturamento e sobrepreço violam o previsto no Decreto 7.983/2013, em seus arts. 3º, 4º e 6º, já que os preços orçados são superiores aos preços de referência indicados nesses normativos, além de ampla jurisprudência desta Corte de Contas.
Entre as possíveis causas da ocorrência do achado menciona-se a elaboração de orçamento com base em referências inadequadas e a aprovação indevida de orçamento pela Prefeitura de Boa Vista-RR. Já os efeitos/consequências são possíveis prejuízos gerados por pagamentos indevidos.
Análise dos comentários dos gestores
Em observação às Normas de Auditoria do Tribunal de Contas da União (NATs) , Portaria-TCU 280, de 8 de dezembro de 2010, foi encaminha à Prefeitura Municipal de Boa Vista/RR a versão preliminar desse relatório para que, querendo, os gestores apresentassem comentários quanto às conclusões alcançadas nessa fiscalização (peça 28) .
O esclarecimento prestado pelo gestor, por meio da Secretaria de Obras e Procuradoria Geral do Município, destacou que todas as documentações comprobatórias já haviam sido encaminhadas durante a fase de auditoria. O município também informou que todas as eventuais recomendações a serem feitas na apreciação do Relatório de Fiscalização final serão integralmente acatadas e adequadas de pronto no contrato da obra em apreço (peça 30) .
Logo o comentário do gestor não apresentou informações que pudessem contribuir para a elucidação do achado apontado, contudo ressaltou uma postura contributiva já identificada na fase de execução da auditoria.
Por fim, registre-se que há nos autos petição de autoria da contratada, Consórcio Sanches-Trampoloni, solicitando prorrogação de prazo para se manifestar quanto ao conteúdo do relatório preliminar ora encaminhado a Prefeitura de Boa Vista (peça 31) . 
Contudo, conforme consignado nas NATs, o comentário do gestor não representa abertura do contraditório e, portanto, não significa exercício de direito de defesa, o qual, se necessário, poderá ser exercido nas etapas processuais posteriores. Ademais, verifica-se que o ofício que encaminhou o relatório preliminar ressaltou seu caráter sigiloso e precário, visto que ainda não se caracteriza decisão do Tribunal sobre a matéria. 
Nesse sentido, a equipe de auditoria não se manifestará quanto a aludida petição, uma vez que o exercício da defesa da contratada poderá ser realizado na etapa processual adequada.
Conclusão 
As obras de requalificação da Orla do Rio Branco/Bacia do Caxangá, em Boa Vista/RR, visam à recuperação de trecho da orla do Rio Branco no bairro Francisco Caetano Filho, popularmente conhecido como 'Beiral', dando origem ao Parque do Rio Branco. As obras contam com recursos próprios e com recursos federais disponibilizados por meio do Programa de Aceleração do Crescimento (PAC) e de Termo de Compromisso, assinado com a Caixa Econômica Federal e com o Ministério do Turismo.
A localidade conhecida como Beiral apresenta vasto histórico de enchentes, ocupação desordenada e degradação social. Sua posição geográfica e a ocupação desordenada submeteram a população residente a constantes enchentes decorrentes do aumento do nível do Rio Branco e aos problemas sociais e de saúde pública dela decorrentes. A região também ficou conhecida pelo seu histórico de violência, prostituição e tráfico de drogas.
Visando a transformação da região, a Prefeitura de Boa Vista juntou esforços com o Governo Federal para promover a requalificação da área, por meio da criação do Parque do Rio Branco. Após o processo de realocação da população residente, a demolição das construções existentes, terraplanagem, canalização e a requalificação do córrego Caxangá, deu-se início ao contrato 179/SMO/AS/2019, que trata da urbanização do local, por meio de intervenções como drenagem, vias de acesso, gramado, banheiros, paisagismo, atracadouro, espelho d'agua e um mirante localizado no leito do Rio Branco e com altura de cerca de 100m.
O Contrato 179/SMO/AS/2019, objeto deste trabalho, foi assinado com o Consórcio Sanches Tripoloni - Coema, no valor inicial de R$ 52.605.127,90.
Portanto, considerando a importância social do empreendimento, o volume de recursos alocados e os riscos identificados em análise preliminar, a equipe de auditoria, no sentido de avaliar em que medida os recursos estão sendo aplicados de acordo com a legislação pertinente, propôs as questões de auditoria apresentadas no tópico II.3 deste relatório. Foram verificadas questões relativas aos estudos de viabilidade (questão 1) , licenciamento ambiental (questão 2) , projeto básico (questão 3) , licitação (questão 4) , regularidade do contrato (questão 5) e orçamentação (questões 6 a 8) .    
Do trabalho realizado, foi identificada a seguinte constatação:
Sobrepreço decorrente de preços excessivos frente ao mercado.
Identificou-se sobrepreço no orçamento vigente do contrato de execução das obras no total de R$ 1.146.994,19, que corresponde a 4,38% da amostra analisada. A análise foi empreendida sobre amostra de 32 itens, que representam 56,41% do valor global do orçamento, R$ 46.390.000,47 (resposta à questão de auditoria 8) .
O sobrepreço foi evidenciado a partir da comparação entre os preços unitários dos serviços incluídos na planilha orçamentária e os preços paradigma estimados pela equipe de auditoria, os quais são provenientes, em sua maioria, dos sistemas de referência Sicro e Sinapi. Convém mencionar que, em alguns casos, as composições de preços unitários paradigma passaram por adaptações, com vistas a melhor refletir as condições de execução especificadas no projeto dos empreendimentos e respeitando os artigos 3º e 4º do Decreto 7.983/2013, bem como, nos termos da Portaria Segecex 37, de 7/12/2012, para análise de alguns itens foram utilizadas referenciais de preços subsidiários, privados e alternativos.
Os serviços que apresentaram maior sobrepreço foram: (i) Plataforma metálica das paradas, escada metálica e patamar metálico, inclusive mobilização e desmobilização de equipe e equipamento para execução, (ii) Concreto usinado bombeável, classe de resistência C30, (iii) Concreto usinado bombeável, classe de resistência C20, (iv) Estrutura metálica da passarela (passeio) , (v) Execução de base e ou sub base para pavimentação, e (vi) Execução de passeio (calçada) ou piso de concreto com concreto moldado in loco.
O BDI adotado pelo contrato em questão foi de 27,54%. De forma conservadora e considerando as particularidades da obra, a equipe de auditoria optou por manter o BDI do orçamento contratado, dada a proximidade dos valores e a adequação ao previsto no Acórdão 2622/2013-TCU-Plenário.
Na fase de planejamento da auditoria foi identificado o risco de que alterações no projeto de fundação do mirante, realizadas durante a execução do contrato, pudessem se revelar em evidências de projeto básico deficiente e/ou irregularidades no procedimento licitatório. Inclusive essa questão foi abordada no voto condutor do Acórdão 3062/2019-TCU-Plenário, o qual determinou a análise da alteração de projeto no curso do presente trabalho. 
Desta feita, a análise dos documentos que suportaram as alterações do projeto de fundação não revelou prejuízo ao erário, e, ainda, revelou que as análises técnicas apresentadas apontaram que a alteração trouxe um ganho econômico e técnico para o projeto. Também foi verificado que alteração não prejudicou a fase de habilitação da licitação que deu origem ao contrato, pois o edital exigiu apenas a 'Execução de fundação indireta tipo estaca'.
A partir dessa análise e do conjunto dos procedimentos de auditoria aplicados, não se revelaram inadequações no projeto básico/executivo do projeto que pudessem ser reportados como achados de auditoria (questão 3) .   
Registre-se, ainda, que embora tenha ficado devidamente demonstrada a necessidade da intervenção na região do Beiral, bem como evidenciados os benefícios que serão gerados para a comunidade local e para a cidade com a implantação do Parque de Boa Vista, é necessário que esses tipos de empreendimentos sejam precedidos de Estudos de Viabilidade Técnica, Econômica e Ambiental mais robustos. Estes devem conter elementos suficientes para garantir que as alternativas para a intervenção sejam devidamente avaliadas, bem como promover a análise dos custos de implantação e operação, favorecendo a melhor alocação dos recursos públicos (resposta à questão de auditoria 1) .
Quanto à questão 4, que trata da regularidade do procedimento licitatório, há de se registar que as irregularidades identificadas estão sendo tratadas nos autos da denúncia TC Processo 006.943/2019-5, o qual se encontra em fase de análise de audiência. 
Por fim, quanto às questões de auditoria 2, 5, 6 e 7 que tratam, respectivamente, do cumprimento das exigências ambientais, da legalidade e formalização do contrato, do devido detalhamento do orçamento, e dos quantitativos de serviços do orçamento, considerando a aplicação dos procedimentos previsto na matriz de planejamento, não foram identificados achados de auditoria. 
Proposta de encaminhamento
Ante todo o exposto, submetem-se os autos à consideração superior, propondo:
1.4. com fundamento no art. 14, § 2 o , inciso I, da Resolução TCU 315/2020, a Oitiva da Prefeitura Municipal de Boa Vista, para que, no prazo de 15 (quinze) dias, se manifestem acerca da possível determinação a ser exarada por esta Corte com vistas à repactuação do contrato 179/SMO/AS/2019 no sentido de elidir o sobrepreço no valor de R$ 1.146.994,19, notadamente quanto às consequências práticas da implementação dessa medida e eventuais alternativas que possam ser adotadas.
1.5. considerando a possibilidade de adoção futura, por parte deste Tribunal, de determinação de repactuação do contrato 179/SMO/AS/2019, promover, com fundamento no art. 250, inciso V, do Regimento Interno do TCU (RITCU) , a oitiva do consórcio Sanches Tripoloni - Coema para que, no prazo de 15 (quinze) dias, manifeste-se, caso queira, sobre a ocorrência de sobrepreço decorrente de preços excessivos frente ao mercado, no valor de R$ 1.146.994,19;
1.6. com fulcro no art. 9º da Resolução TCU 315/2020, dar ciência à Prefeitura Municipal de Boa Vista sobre a necessidade de elaboração de Estudos de Viabilidade Técnica, Econômica e Ambiental anterior aos projetos, com vistas à promoção de estudos que avaliem as alternativas para a intervenção, bem como promovam a análise dos custos de implantação e operação, favorecendo a melhor alocação dos recursos públicos, nos termos do art. 6º inciso IX, e art. 12 da Lei 8.666/1993.'
2.	O secretário da unidade técnica anuiu à proposta, promovendo ajuste de forma nos seguintes termos (peça 50) :
'Manifesto-me de acordo com a proposta de encaminhamento formulada pela equipe de fiscalização, que contou com a anuência do Supervisor, fazendo apenas um ajuste de forma, a título de clareza para a parte responsável. Nesse sentido, a oitiva da Prefeitura municipal de Boa Vista/RR deve ser para que se manifeste também quanto à própria irregularidade de sobrepreço apurado e não apenas quanto à futura proposta de determinação por este Tribunal. Desse modo, ofereço a seguinte complementação no item 109.1 da proposta constante do relatório:
109.1. com fundamento no art. 14, § 2º , inciso I, da Resolução TCU 315/2020, a Oitiva da Prefeitura Municipal de Boa Vista, para que, no prazo de 15 (quinze) dias, se manifeste: (i) acerca do sobrepreço apurado no contrato 179/SMO/AS/2019 no valor de R$ 1.146.994,19; (ii) a respeito de possível determinação a ser exarada por esta Corte com vistas à repactuação do contrato 179/SMO/AS/2019, no sentido de elidir o referido sobrepreço, notadamente quanto às consequências práticas da implementação dessa medida e eventuais alternativas que possam ser adotadas.
109.2 considerando a possibilidade de adoção futura, por parte deste Tribunal, de determinação de repactuação do contrato 179/SMO/AS/2019, promover, com fundamento no art. 250, inciso V, do Regimento Interno do TCU (RITCU) , a oitiva do consórcio Sanches Tripoloni Coema para que, no prazo de 15 (quinze) dias, manifeste-se, caso queira, sobre a ocorrência de sobrepreço decorrente de preços excessivos frente ao mercado, no valor de R$ 1.146.994,19;
109.3. com fulcro no art. 9º da Resolução TCU 315/2020, dar ciência à Prefeitura Municipal de Boa Vista sobre a necessidade de elaboração de Estudos de Viabilidade Técnica, Econômica e Ambiental anterior aos projetos, com vistas à promoção de estudos que avaliem as alternativas para a intervenção, bem como promovam a análise dos custos de implantação e operação, favorecendo a melhor alocação dos recursos públicos, nos termos do art. 6º inciso IX, e art. 12 da Lei 8.666/1993."
	É o relatório.

não há.

Não atuou.

AUDITORIA. FISCOBRAS 2020. ORLA DO RIO BRANCO EM BOA VISTA/RR. INDÍCIOS DE SOBREPREÇO DECORRENTE DE PREÇOS EXCESSIVOS FRENTE AO MERCADO. AUSÊNCIA DE ELABORAÇÃO DE ESTUDOS DE VIABILIDADE TÉCNICA, ECONÔMICA E AMBIENTAL. OITIVAS. CIÊNCIA.

RELATÓRIO DE AUDITORIA (RA)

Secretaria de Fiscalização de Infraestrutura Urbana (SeinfraUrbana).

Em exame Auditoria realizada no âmbito do Fiscobras 2020, com o objetivo de avaliar a conformidade da execução da segunda fase das obras de requalificação da orla do Rio Branco/Bacia do Caxangá em Boa Vista/Roraima, que conta com recursos federais disponibilizados por meio do Programa de Aceleração do Crescimento (PAC) de acordo com o Termo de Compromisso 0521.695-33/2018, assinado com a Caixa Econômica Federal e com o Ministério do Turismo.
O foco do presente trabalho foi o contrato de execução do empreendimento, Contrato 179/SMO/AS/2019, firmado em 9/4/2019 entre a Prefeitura Municipal de Boa Vista/RR e o Consórcio Sanches Tripoloni-Coema, no valor originário de R$ 52.605.127,90, bem como seus três aditivos, os quais reduziram o valor do ajuste para R$ 46.390.000,47.
As reduções decorreram de recomendação proposta pela Controladoria Geral da União (CGU) como resultado de auditoria realizada para avaliar a regularidade do processo de planejamento da contratação (projeto básico, soluções e especificações técnicas, orçamento de referência) e de seleção do contratado (edital de licitação, atos da comissão de licitação, contrato, aditivos contratuais) .
Os apontamentos da CGU, que incluíram sobrepreço de R$ 5.051.909,61 na proposta vencedora do certame, foram integralmente acatados pela Prefeitura de Boa Vista por meio do 3º aditivo contratual, com a correção dos itens apontados na planilha orçamentária do contrato.
A unidade técnica registrou, ainda, que o processo licitatório da Concorrência 47/2018, que originou o contrato ora em exame, também foi matéria de denúncia apreciada pelo TCU, no âmbito do TC Processo 006.943/2019-5. 
Diante da confirmação de parte das alegações formuladas pelo denunciante, consoante Acórdão 3062/2019-TCU-Plenário, o Tribunal considerou a denúncia parcialmente procedente e promoveu a audiência dos Srs. Artur José Lima Cavalcante Filho, Presidente da Comissão Permanente de Licitação, e Ramildo Cavalcante Costa, Secretário Municipal de Obras Adjunto, para apresentação de razões de justificativa acerca de procedimento de análise e julgamento indevido das propostas dos licitantes, bem como inobservância dos princípios da seleção da proposta mais vantajosa para Administração e da isonomia. Além disso, determinou-se a juntada de peça daqueles autos ao presente processo, a fim de subsidiar as análises a serem empreendidas no âmbito desta auditoria quanto à alteração do projeto de fundação que foi licitado.
Apesar das irregularidades, naquela oportunidade, o entendimento foi de que "a paralisação das obras no estágio atual poderia ocasionar mais prejuízos ao interesse público do que prováveis benefícios, tendo em vista o histórico de degradação da localidade e a pequena diferença entre as propostas de preços apresentadas pelas concorrentes".
A requalificação da Orla do Rio Branco em Boa Vista/RR é uma intervenção da municipalidade, apoiada pelo Governo Federal, que tem como objetivo transformar a área da cidade popularmente conhecida como Beiral (Bairro Caetano Filho) , amplamente afamada por seu histórico de inundações, degradação social, violência e consumo/tráfico de drogas, no Parque do Rio Branco, área que será destinada ao convívio social, cultural e turístico da capital de Roraima.
Buscando uma solução para os problemas sociais da região, a prefeitura iniciou a intervenção com o processo de desapropriação das moradias da localidade. Após a desocupação da área, foi iniciada a primeira etapa das obras de requalificação, concernente à demolição das construções existentes, terraplanagem, canalização e requalificação do córrego Caxangá e obras preliminares.
A segunda etapa, objeto da presente auditoria, tem como objetivo a urbanização da área por meio da implementação do denominado Parque do Rio Branco, contemplando serviços de paisagismo, iluminação e drenagem, bem como visa prover a orla de equipamentos urbanos como mirante, atracadouro, posto de observação e espelho d'água. 
No momento da fiscalização, as medições ocorridas até dezembro de 2019 (8ª medição) registravam uma execução acumulada de R$ 8.966.044,87 (18,79%) , com saldo contratual de R$ 38.728.318,76 (81,20%) 
Como único achado de auditoria foi apontado o sobrepreço decorrente de preços excessivos frente ao mercado, enquadrado como irregularidade grave que não prejudica a continuidade (IGC) .
Em análise realizada na planilha orçamentária então vigente para o contrato, foram encontrados indícios de serviços com preços acima dos referenciais de mercado, no montante de R$ 1.146.994,19, correspondente a 4,38% do valor da amostra examinada, de R$ 26.169.065,78. 
Conforme exposto pela equipe de fiscalização: "A análise foi empreendida sobre amostra de 32 itens, que representam 56,41% do valor global do orçamento (R$ 46.390.000,47) , adotando-se o método da limitação do preço global (MLPG) , procedendo-se a compensação entre os sobrepreços e subpreços unitários dos serviços, conforme se verifica nas evidências 'Curva ABC - Análise de preços' e 'CPUs de Serviços'".
Os custos de referência adotados foram obtidos, essencialmente, do Sinapi e do Sicro, além, para alguns serviços, da cotação apresentada pelo órgão contratante e do Orse - página de orçamento de obras de Sergipe. Destacou-se que o Sinapi-RR possui uma série de serviços e insumos que não foram cotados pelo IBGE em sua metodologia tradicional no estado de Roraima, sendo atribuído ao item o valor da cotação de São Paulo, o que muitas vezes não corresponde à realidade local. Dessa forma, a análise buscou evitar a utilização de referenciais de serviços e insumos cuja origem dos valores fossem AS (atribuídos São Paulo) .
O relatório de auditoria registrou, detalhadamente, as considerações sobre os valores de referência adotados para os serviços mais significativos em termos materiais do orçamento, perquirindo uma análise mais conservadora.
As evidências, concernentes à Curva ABC (peça 43) , aos serviços utilizados como referência na análise de preços (peça 44) e às composições de preços unitários (peça 45) , foram devidamente juntadas aos autos.
Encaminhada a versão preliminar do relatório para que os gestores apresentassem comentários quanto às conclusões alcançadas nessa fiscalização, a Prefeitura, por meio da Secretaria de Obras e da Procuradoria Geral do Município, destacou que toda a documentação comprobatória já havia sido encaminhada durante a fase de auditoria, bem como que as eventuais recomendações a serem promovidas serão integralmente acatadas e adequadas de pronto no contrato da obra em apreço.
Assim, a proposta da SeinfraUrbana, com o aperfeiçoamento promovido pelo secretário, é de promover a oitiva da Prefeitura Municipal de Boa Vista, para que, no prazo de quinze dias, manifeste-se acerca do sobrepreço apurado no Contrato 179/SMO/AS/2019 no valor de R$ 1.146.994,19; bem como da possível determinação a ser exarada por esta Corte com vistas à repactuação do ajuste, no sentido de elidir o referido sobrepreço, notadamente quanto às consequências práticas da implementação dessa medida e eventuais alternativas que possam ser adotadas.
Além disso, propõe a oitiva do Consórcio Sanches Tripoloni Coema para que, no mesmo prazo de quinze dias, manifeste-se, caso queira, sobre a ocorrência de sobrepreço decorrente de preços excessivos frente ao mercado.
Diante do achado constatado e da possibilidade de determinação desta Corte com vistas à repactuação do contrato, acolho a proposta instrutória no sentido de se promover a oitiva da prefeitura e do consórcio. 
Quanto ao prazo de quinze dias sugerido, entendo que, excepcionalmente, pode-se conceder desde já um prazo maior, de trinta dias, pelas seguintes razões.
O Consórcio Sanches Tripoloni Coema, ao ser comunicado pela Secretaria Municipal de Obras do relatório de fiscalização preliminar, apesar de expressamente informado "que as proposições contidas no relatório são preliminares e ainda serão objeto de deliberação por parte do Tribunal de Contas da União, razão pela qual o documento anexo conserva o caráter sigiloso", solicitou a dilação do prazo por sessenta dias para se manifestar.
Naquela oportunidade, a equipe de auditoria não se pronunciou quanto ao pedido, considerando que o comentário do gestor não representa abertura do contraditório e que o exercício da defesa da contratada poderá ser realizado na etapa processual adequada.
Dessa forma, apropriado ponderar, neste momento, os argumentos apresentados. 
O consórcio justificou a prorrogação no caráter técnico dos apontamentos e na necessidade de minucioso levantamento de toda a documentação e informações indispensáveis à apuração dos fatos, bem assim de análise de significativo volume de documentos, como também na portaria então vigente que suspendeu os prazos no TCU em razão da pandemia causada pelo Novo Coronavirus.
Considerando, de um lado, a complexidade alegada, mas, de outro, que não há mais suspensão de prazos processuais no âmbito desta Corte e que o consórcio já possui ciência do relatório preliminar desde maio/2020, em observância aos princípios do contraditório e da ampla defesa, proponho a concessão de trinta dias para as respostas às oitivas.
A unidade técnica ressaltou, além do sobrepreço, indícios de superfaturamento decorrentes de serviços já executados com preços contratuais acima dos referenciais, uma vez que, em dez/2019, havia execução de 18,8% do total da obra. Porém, considerou que eventuais pagamentos por serviços com sobrepreço podem ser revertidos por meio de glosas nas futuras medições.
Considerando o tempo transcorrido e a intenção declarada da prefeitura e da construtora de entregar a obra até dezembro de 2020, entendo apropriado promover diligência, com vistas a obter informações acerca do atual estágio de execução do empreendimento, de modo a se avaliar a eventual possibilidade de glosa.
O relatório registrou, ainda, a ausência de estudos de viabilidade técnica, econômico-financeira e ambiental do projeto. Ao ser questionada a respeito, a Prefeitura de Boa Vista apresentou um estudo intitulado Plano de Controle Ambiental (PCA) .
Para a equipe de auditoria, "embora o estudo apresentado, PCA, aborde questões importantes em relação à intervenção, tais como, medidas de adequação do uso do solo, justificativas técnicas para revitalização da área, identificação e avaliação dos impactos ambientais da intervenção e operacionalização do Parque do Rio Branco e proposição de medidas mitigatórias visando a minimização dos impactos adversos, observou-se ausentes pontos relevantes à concepção do projeto, como: estudo de alternativas, estudo de impacto econômico das soluções propostas, bem como impacto econômico da manutenção do parque e operação do mirante".   
Nesse sentido, acompanho a proposta de dar ciência à Prefeitura Municipal de Boa Vista sobre a necessidade de elaboração de Estudos de Viabilidade Técnica, Econômica e Ambiental anterior aos projetos, com vistas à promoção de estudos que avaliem as alternativas para a intervenção, bem como promovam a análise dos custos de implantação e operação, favorecendo a melhor alocação dos recursos públicos.
Embora a Prefeitura, em resposta ao relatório preliminar, já tenha informado que tomou ciência da questão e que a recomendação será realizada nos próximos projetos, permanece válida a proposta de, oficialmente, cientificá-la sobre a necessidade dos referidos estudos.
Por fim, trato da alteração do projeto de fundação, denunciada no âmbito do referido TC Processo 006.943/2019-5, porém sua análise programada para ser realizada na presente fiscalização.
A alteração foi promovida por meio do segundo aditivo contratual, que suprimiu o montante de R$ 5.646.888,89 e acrescentou o valor de R$ 2.531.066,48 ao contrato, com modificação nos seguintes serviços: infraestrutura do mirante, da ponte metálica, e do posto de observação, bem como adequações nos serviços de administração local da obra, aterro com material importado e movimentação de terra.
A suspeita inicial de que a mudança poderia indicar evidências de projeto básico deficiente e/ou irregularidades no procedimento licitatório não se confirmou. Segundo a equipe de auditoria, "a análise dos documentos que suportaram as alterações do projeto de fundação não revelou prejuízo ao erário. De modo contrário, revelou que as análises técnicas apresentadas apontaram que a alteração proporciona ganho econômico e técnico para o projeto. Também foi verificado que alteração não prejudicou a fase de habilitação da licitação que deu origem ao contrato, pois o edital exigiu apenas a 'Execução de fundação indireta tipo estaca' ".
Ante o exposto, manifesto-me por que o Tribunal aprove o acórdão que ora submeto à apreciação deste Colegiado.
TCU, Sala das Sessões Ministro Luciano Brandão Alves de Souza, em 8 de dezembro de 2020.
AUGUSTO SHERMAN CAVALCANTI 
Relator